---
title: "Relatório de Indicadores IDHM Renda e Longevidade por estados do Brasil -
  1991-2010"
author: "Graziela Dumard"
date: "2022-11-17"
output:
  html_document: default
  pdf_document: default
---

```{r setup, include=FALSE}
knitr::opts_chunk$set(echo = TRUE)

# 1. carregar pacotes necessários

library(ggplot2)

# 2. importar dados 

load("C:/Users/Graziela/Downloads/Curso R para indicadores sociais _UEL/Exercícios/First_project_in_R/dados/Atlas_tblData.RData")
```

## INTRODUÇÃO

Este é um relatório de análise dos indicadores de **IDHM** de renda e longevidade por estados no Brasil, entre 1991 e 2010. Tal relatório é parte dos curso de de *Introdução aos Indicadores com R* do ObPPP (Observatório de Populações e Políticas Públicas) e do InfoSoc (Informática aplicada à Pesquisa Social).

## ANÁLISE DOS INDICADORES

```{r}
ggplot(Atlas_2013_municipal_estadual_e_Brasil) +
 aes(x = IDHM_R, y = IDHM_L, colour = IDHM, size = pesotot) + #o + significa que há mais linhas
 geom_point(shape = "circle") +
 scale_color_gradient(low = "#132B43", high = "#2AFF00") +
 labs(title = " IDHM_Renda_Long_1999_2000_2010", 
 caption = "Fonte: Atlas Brasil, 2013.") +
 theme_minimal() +
 theme(plot.title = element_text(face = "bold", 
 hjust = 0.5), plot.caption = element_text(size = 10L, hjust = 0.5)) +
 facet_wrap(vars(ANO))
```

Os dados extraídos da plataforma Atlas Brasil mostram uma evolução do IDHM em todos os estados brasileiros, ao longo das três décadas analisadas.

## CONCLUSÃO

Com base nesses dados, pode-se concluir que houve alteração nos índices de renda e longevidade que impactaram dos estados entre 1991 e 2010.

***Fonte*****:** Atlas do Desenvolvimento Humano no Brasil, 2013.
